臺灣屏東地方法院民事判決　　　　　　　　 94年度國字第1號
原　　　告　乙○○
法定代理人　甲○○○
訴訟代理人　鍾武雄律師
複　代理人　林榮和律師
被　　　告　交通部公路總局第三區養護工程處
法定代理人　丙○○
訴訟代理人　蘇精哲律師
複　代理人　徐建光律師
上列當事人間請求國家賠償事件，本院於民國94年7月20日言詞
辯論終結，判決如下：
    主  文
原告之訴及假執行之聲請駁回。
訴訟費用由原告負擔。
    事實及理由
一、原告主張：伊母親鍾汝平於民國92年1 月4 日騎乘機車行經
    高雄縣路竹鄉○○路211 號即省道17號線195k+950處時，因
    道路突然縮減，卻無縮減或改道之類似標誌，且未劃設機車
    專用道；又該處電線桿設置不當，未加設防撞措施，致鍾汝
    平發現電線桿時，不及防備，緊急煞車，重心不穩而倒地，
    衝撞前方電線桿，致受有頭部開放性骨折之傷害，送醫急救
    不治死亡。經伊向被告請求國家賠償遭拒絕，爰依國家賠償
    法第3 條第1 項規定，請求被告賠償扶養費新台幣（下同）
    487,556 元、精神慰撫金1,000,000 元，共計1,487,556 元
    ，並聲明：(一)被告應給付原告1,48 7,556元，及自起訴狀繕
    本送達翌日起至清償日止，按年息百分之5 計算之利息；(二)
    願供擔保請准宣告假執行。
二、被告則以：被告並非系爭路段及電線桿之設置或管理機關，
    即非本件賠償義務機關。又肇事路段道路並無車道減少，自
    無設置改道標誌之必要，該路面狀態亦無破損或缺陷；且系
    爭路段不符機車專用車道線設置之規定，未設置機車專用道
    並非設置或管理上之缺失；系爭電線桿係設置在路面邊線以
    外，該處本不提供車輛行駛。又訴外人鍾汝平於撞擊系爭電
    線桿前即因其他原因而摔倒，其死亡結果與系爭電線桿或道
    路之設置管理有無欠缺，並無因果關係等語，資為抗辯，並
    聲明：如主文第一項所示。
三、原告主張：伊母親鍾汝平於92年1 月4 日騎乘機車行經高雄
    縣路竹鄉○○路211 號即省道17號線195k+950處時，因失控
    倒地滑行，並撞及前方電線桿，致受有頭部開放性骨折之傷
    害，送醫急救不治死亡，經原告以書面向被告請求國家賠償
    遭拒絕之事實，業據其提出相驗屍體證明書影本、照片8張
    、被告拒絕賠償理由書影本為證，且為被告所不爭執，堪信
    為真實。被告則以前詞置辯，是本件之爭執點為：(一)被告是
    否為系爭電線桿之設置或管理機關？(二)系爭路段之設置或管
    理有無欠缺？(三)鍾汝平之死亡與上開公共設施設置或管理欠
    缺與否，有無相當因果關係？(四)如被告應負損害賠償責任，
    則原告得請求賠償之金額為多少？茲分述如下。
四、按依國家賠償法第3 條第1 項請求損害賠償者，以該公共設
    施之設置或管理機關為賠償義務機關，同法第9 條第1 項定
    有明文。本件原告所指肇事電線桿係訴外人台灣電力股份有
    限公司（下稱台電公司）高雄區營運處所設置、管理一節，
    業據該處回覆本院明確，有函文一紙在卷可憑（本院卷第68
    頁），並為原告所不爭執，則肇事電線桿既由台電公司高雄
    區營運處所設置、管理之公共設施，與被告無涉，原告向其
    請求國家賠償，即屬無據。原告主張依公路法第2 條第1 項
    、第30條、第58條等規定，系爭電線桿經被告同意設置，即
    「視同」被告所設置云云。惟查公路法上開條文並未如是明
    文規定，亦無由從上開條文推定系爭電線桿經被告同意設置
    後即視同被告所設置。是原告前開主張，尚乏依據。況台電
    公司係公司組織之國營事業機關，依國有財產法第4 條第1
    項第3 款規定，僅其股份為公用財產；其餘之財產或設備，
    應屬私法人組織之公司所有，而非國有之公用財產，即非「
    公有」之公共設施。準此，原告並非系爭電線桿之設置或管
    理機關，系爭電線桿亦非公有之公共設施，其主張鍾汝平駕
    駛機車不慎撞擊電線桿致死，係因該電線桿設置、管理不當
    所致，縱然屬實，亦應向設置或管理之機關請求賠償，不得
    向被告請求國家賠償。
五、按國家賠償法第3 條第1 項國家賠償責任之發生，須客觀上
    公有公共設施之設置或管理有欠缺為前提，倘國家對於公有
    公共設施之設置或管理並無欠缺，縱人民受有損害，國家自
    不負賠償責任。所謂公共設施設置有欠缺，係指公共設施之
    設計或建造有瑕疵存在；所謂管理有欠缺，係指公共設施建
    造後之維持、修繕及保管不完全，不具備通常應有之狀態、
    作用或功能，致缺乏安全性而言。查機車專用道線是否必要
    設置，係公路主管機關本於其專業及對道路調查幾何條件、
    路況、交通量、肇事及周邊環境等條件分析後所為之決定，
    自應尊重其專業判斷之裁量權，僅於其判斷違反設置規定或
    顯然不當致不具通常之安全性時，始應認其設置有欠缺。依
    交通部公路總局所訂「機車專用道、機車優先道、機車停等
    區、機慢車左轉待轉區○○○○○段左轉標誌及路面邊線設
    置要點」第1 、2 條規定：機車專用車道線之設置需在機車
    交通量大於汽車交通量之路段，且與其相鄰之外側車道寬度
    需達5 公尺以上始得設置。此係考量設置機車專用車道線之
    機車流量，且因該標線具有專屬性及排他性，復需滿足其他
    車種路邊停車或轉向需求，故訂定交通量及相鄰之外側車道
    最小寬度之限制。查系爭路段既係交通部公路總局下轄之道
    路，此為兩造所不爭，是其設置機車專用道自應依前開標準
    為之。而依警製道路交通事故現場圖所示，系爭路段外側車
    道寬度僅3.5 公尺，不符合上開設置機車專用車道線之標準
    ，即無依上開要點設置機車專用道之需要，核無顯然不當致
    不具通常安全性之情形，是原告主張未設置機車專用道屬設
    置上之缺失云云，尚無可採。又原告主張系爭路段突然縮減
    有缺失云云，惟依上開現場圖及現場照片所示，並無車道縮
    減之情形，充其量僅係肇事路段之路面邊線（即白色實線）
    以外之路面，因電線桿設置往西側移至靠近路面邊線處，造
    成路面邊線以外之部分路面寬度減少。而按汽車（含機器腳
    踏車）在雙向二車道行駛時，除準備停車或臨時停車外，不
    得駛出路面邊線，道路交通安全規則第97條第4 款定有明文
    。是路面邊線以外之道路部分，本即不提供駕駛人行駛，是
    其路面寬度減少與否，不致影響行車安全。再系爭路段係柏
    油路面，平整無缺陷，亦無障礙物，視距良好，為兩造所不
    爭，並有照片、道路交通事故調查報告表可按，難認該路段
    有何不具備通常應有之狀態、作用及功能致缺乏安全性情形
    。原告復未舉證證明系爭路段有何所指設置及管理上之瑕疵
    ，是其主張被告應就系爭路段設置及管理之欠缺負國家賠償
    責任云云，不足為取。
六、綜上所述，被告既非系爭電線桿之設置或管理機關，系爭電
    線桿亦非屬公有之公共設施，而系爭路段復無何設置或管理
    上之缺失，則原告依國家賠償法第3 條第1 項規定，請求被
    告賠償1,487,556 元，及自起訴狀繕本送達翌日起至清償日
    止，按年息百分之5 計算之利息，洵屬無據，應予駁回。原
    告之訴既經駁回，其假執行之聲請，即失所附麗，應併予駁
    回。
七、本件事證已臻明確，兩造關於上開爭點(三)(四)之攻擊防禦方法
    ，及被告聲請函查系爭路段之設置機關是否為交通部公路總
    局西部濱海公路南區臨時工程處，均核與判決結果不生影響
    ，爰不逐一論述及函查。
八、據上論結，原告之訴為無理由，依民事訴訟法第78條，判決
    如主文。
中　　華　　民　　國　　94　　年　　7 　　月　　29　　日
                  民事第二庭
                          法  官  楊中琪
正本係照原本作成。
如對判決上訴，須於判決送達後20日內向本院提出上訴狀，其未
表明上訴理由者，應於提出上訴後20日內向本院補提理由書狀（
均須按他造當事人之人數附繕本）。
中　　華　　民　　國　　94　　年　　7 　　月　　29　　日
                          書記官  劉音利
